臺灣高等法院刑事判決　　　　　　　　99年度上訴字第3722號
上　訴　人　臺灣板橋地方法院檢察署檢察官
被　　　告　王俊評
選任辯護人　李詩詠律師
上列上訴人因偽造文書案件，不服臺灣板橋地方法院98年度簡上
字第1417號，中華民國99年9月21日第一審判決（起訴案號：臺
灣板橋地方法院檢察署98年度偵字第21695號），提起上訴，本
院判決如下：
    主  文
上訴駁回。
    理  由
一、公訴意旨略以：被告王俊評係誠大教育顧問有限公司之職員
    ，受不知情之沈玉屏委託代辦其夫楊明潭（另經檢察官為不
    起訴處分）為負責人之英捷語文電腦短期補習班（下稱英捷
    補習班）立案登記申請事宜，為取得英捷補習班立案證書，
    基於行使偽造文書之犯意，於民國95年7、8月間某日，在不
    詳地點，未經連豊彥之同意或授權，偽載連豊彥為出租人，
    每月租金新台幣5萬元，自95年6月1日起至100年6月1日止，
    出租臺北縣三重市○○路11號1樓、2樓予楊明潭之租賃契約
    書（下稱系爭租約），並在系爭租約上偽簽連豊彥之簽名及
    蓋印偽造之連豊彥印章後，持向臺北縣政府教育局（已改制
    為新北市，下稱北縣教育局）申請辦理英捷補習班立案登記
    而行使之，足以生損害於連豊彥及北縣教育局對補習班管理
    之正確性。嗣於97年10月20日，連豊彥之子連承周函詢北縣
    教育局英捷補習班有無合法立案，經北縣教育局於97年12月
    9 日函覆該補習班立案疑義並檢附系爭租約，連豊彥始知上
    情。因認被告王俊評涉犯刑法第216條、第210條之行使偽造
    私文書罪嫌。
二、按犯罪事實應依證據認定之，無證據不得認定其犯罪事實；
    又不能證明被告犯罪者，應諭知無罪之判決，刑事訟訴法第
    154 條第2 項、第301 條第1 項分別定有明文。次按刑事訴
    訟法上所謂定犯罪事實之證據，係指足以認定被告確有犯罪
    行為之積極證據而言，該項證據自須適合於被告犯罪事實之
    認定，始得作為斷罪之資料，而認定不利於被告之事實，須
    依積極證據，苟積極證據不足為不利於被告事實之認定時，
    即應為有利於被告之認定，更不必有何有利之證據；事實審
    法院對於證據之取捨，依法雖有自由判斷之權，然積極證據
    不足證明犯罪事實時，被告之抗辯或反證縱屬虛偽，仍不能
    以此資為積極證據應予採信之理由；最高法院29年上字第31
    05號、30年上字第482、816號分別著有判例可資參照。且刑
    事訴訟上證明之資料，無論其為直接證據或間接證據，均須
    達於通常一般之人均不致於有所懷疑，而得確信其為真實之
    程度，始得據為有罪之認定，若其關於被告是否犯罪之證明
    未能達此程度，而有合理性懷疑之存在，致使無從形成有罪
    之確信，根據「罪證有疑、利於被告」之證據法則，即不得
    遽為不利被告之認定，最高法院亦著有76年度台上字第49
    86號判例意旨可資參照。
三、公訴人認被告涉有上開行使偽造私文書犯嫌，無非係以連豊
    彥、楊明潭、沈玉屏、連祥瑞於偵查中所述、被告王俊評於
    偵查中之自白、臺北縣政府教育局北府教社字第0970821379
    號函影本及租賃契約影本，案件工作內容及報價表、臺北縣
    政府教育局98年7月6日北教社字第0980517468號函暨所函附
    之申請立案文件、被告入出境資料等，為其論據。訊之被告
    王俊評固坦認有受楊明潭委託辦理系爭英捷補習班之立案登
    記申請，惟堅詞否認有何上開偽造私文書犯行，辯稱：英捷
    補習班立案申請辦理當時伊出國，教育局的部分是由王俊翔
    去處理，迨連承周對伊提出告訴後，伊始知系爭租約是王俊
    翔所簽，伊並未授權或指示王俊翔偽造系爭租約，事後伊雖
    有親自跟連承周道歉，惟此舉非承認伊偽造系爭租約，伊向
    連承周表示會以公司負責人的身分處理此事等語。
四、經查：
  (一)系爭租約上之「連豊彥」印文及簽名，均係遭偽造之事實，
    業經證人連豊彥、連祥瑞於偵查中證述明確，此部分事實應
    堪認定。系爭租約係由證人即被告之弟弟王俊翔擅自偽造等
    情，業經證人王俊翔於原審審理時結證稱：伊曾為英捷補習
    班辦理立案申請送件，即一般教育局要送的文件，例如使用
    執照、租賃契約、工務圖、消防圖等。向教育局辦理英捷補
    習班立案送初審文件時，發現少了租賃契約，有去電補習班
    要問此事，但聯絡不到園長，礙於7日未補件恐遭退件之壓
    力，就去書局買了制式租賃契約寫一寫。連豊彥的印章是於
    95 年7、8月間要送件的那段期間，在北縣教育局旁邊之刻
    印章行刻的，同時在刻印行內簽名連豊彥，並無得到連豊彥
    同意等語明確（見原審第116- 121頁，99年8月17日審理筆
    錄）。證人王俊翔在原審作證時，已經確知告訴人連豊彥就
    偽造系爭租約提出告訴，並經檢察官起訴被告王俊評，偽造
    文書者必須負擔刑責，若非卻係證人王俊翔所偽造，焉有甘
    冒風險，自陷己罪之理？可證系爭租約乃由證人王俊翔擅自
    偽造無誤。
  (二)次查，被告王俊評於證人王俊翔偽造系爭租約事前是否知情
    ，有否授意王俊翔偽造租約乙節，亦據證人王俊翔結證稱：
    送件那時，被告王俊評人在大陸，伊只跟他說案件大概進度
    ，有向被告提到案子少租賃契約，被告說沒關係等他回來再
    處理，伊想楊明潭已經提供房東身分證影本、建物所有權狀
    ，想說應該OK，所以就直接刻印、簽名完成租賃契約後送件
    。送件完成後，有打電話跟被告說這個案子送完、OK了，王
    俊評也沒有追問什麼，不久，被告就回臺灣安排會勘，會勘
    後不久證書就拿到，拿到證書後就將證書及其他資料都交還
    英捷。被告是在送件完畢，教育局審核那些文件，大概該二
    個禮拜期間回來，伊並無告訴被告其自行刻印蓋章製作系爭
    租約之事等語（見原審卷第116-121頁，99年8月17日審理筆
    錄）。可見證人王俊翔就本件立案申請，僅向被告告知大略
    進度，於證人王俊翔告知缺租約時，被告係答稱回來再處理
    ，係證人王俊翔自認既有房東之證件及建物所有權狀，擅自
    偽造系爭租約，顯然證人王俊翔事前並未告知被告，更不可
    能得被告授意。
  (三)另證人即負責立案登記申請關於工務局部分之蕭沈翊（原名
    蕭沈忠）亦在原審證述稱：英捷補習班這件案子，一開始是
    跟王俊評聯繫，可是有一陣子王俊評常不在台灣，所以立案
    這塊伊記得沒錯的話是他弟弟王俊翔在接觸教育局的部分等
    語無訛（見原審99年8月17日審理筆錄第14頁）。是被告辯
    稱教育局立案是王俊翔負責等情，尚非子虛烏有，堪以採信
    。雖被告王俊評於偵查中供稱：沈玉屏交給伊本件租賃物的
    所有權狀影本及所有權人的身分證影本，伊認為既有權狀及
    身份證影本，告訴人及楊明潭間的租賃契約應該確實存在，
    伊就在系爭租約上自己刻連豐彥的章蓋印並簽名，將系爭租
    約連同沈玉屏交給伊的資料拿去辦理立案證書，至於租賃期
    限是自己隨便寫的等語（見98年度他字第1574號偵查卷第38
    頁）。惟被告於偵查所自白之上情，與證人王俊翔、蕭沈翊
    證述情節不合，是否與事實相符，即有調查必要。且被告於
    原審審理時已更正稱：當時伊不在國內，系爭租約是由王俊
    翔簽立，伊在偵查中承認，是想以公司負責人的身分處理這
    件事情等語。若非系爭租約確係證人王俊翔偽造，王俊翔乃
    被告之胞弟，衡之常情，被告應無誣攀陷害胞弟，以求脫免
    罪責之理。
  (四)至證人楊明潭、沈玉屏固有委託被告辦理系爭英捷補習班之
    立案登記，此有案件工作內容及報價表附卷足憑，然二人於
    原審審理時均證稱就辦理教育局立案過程並不清楚，亦不清
    楚系爭租約何來，則其二人之證詞亦無法為不利被告之認定
    ；另卷附臺北縣政府教育局北府教社字第0970821379號函影
    本及租賃契約影本，臺北縣政府教育局98年7月6日北教社字
    第0980517468號函暨所函附之申請立案文件等資料，充其量
    只能證明告訴人連豊彥遭人冒名偽造系爭租約，然究不能逕
    為認定被告即為偽造租約之人。
  (五)至檢察官於原審論告及上訴意旨，以被告95年之入出境資料
    顯示被告係於95年8月26日始出境，不論依本件英捷補習班
    向教育局申請立案登記日期之95年8月1日，或依證人王俊翔
    所稱7日內補件之說，系爭偽造租約至遲於95年8月8日即已
    提出，此二時點被告均在國內，被告係誠大公司負責人，又
    非第一次受託辦理類次登記，證人王俊翔前已告知缺租約，
    嗣後卻完成立案登記，被告應知悉王俊翔偽造系爭租，而與
    王俊翔有犯意聯絡及行為分擔云云。惟經本院向台北縣政府
    函查英捷補習班申請立案登記之掛號送件日、補件日等相關
    事項，該府函覆本院略稱：依該班申請表所填之申請日為95
    年8月1日，本府簽稿創辦日期為95年11月2日，立案檢附之
    「房屋租賃契約書」（出租人連豊彥、承租人楊明潭租期95
    年6月1日至100年6月1日）係併同該班申辦文件同時間送至
    本府；經調閱該卷正本，無法判斷申請人係何時提出於本府
    及本府實際收受日期，受文者清單上以郵寄、電子交換、紙
    本等發文方式之日期係95年11月10日，文號為北府教社字第
    0950775749號，本縣「短期補習班申請立案班址紀錄表」中
    「班舍租約」係為本府審核補習班立案申請案件必備文件之
    一，故該班之班舍租約係併同該班申辦文件同時間送至本府
    ，故亦無法判斷申請人係何時提出於本府及本府實際收受日
    期，分別有台北縣政府99年12月2日北府教社字第099106337
    5號函暨英捷補習班申請立案登記權卷影本及台北縣政府工
    務局95年重變使字第428號全卷影本、99年12月23日北府教
    社字第0991194762號函在卷可稽（見本院卷第33頁、第84
    頁）。查短期補習班立案登記手續繁複，須先通過消防局、
    工務局之審核通過後，再將所有文件送至教育局，文件齊備
    教育局主辦人員再至現場會勘，此觀之上開立案申請卷影本
    即可得知，且其中台北縣政府95重變使字第428號之變更使
    用執照、95裝修使字第449號之建築物室內裝修合格證明，
    其上所載之日期均為95年8月30日（見本院卷第58-59頁），
    均晚於立案申請表之95年8月1日，可見立案申請表上所填載
    之95年8月1日，應係誠大公司受託立案登記後，依其製作日
    期登打，而非文件之送件日，在無其他積極證據足以證明本
    件立案申請時，檢送系爭偽造租約之送件日係在被告尚未出
    境之95年8月1日至8月26日該段期間，自不得遽以立案申請
    表上所載日期遽認為確實之送、補件日。更何況，依證人王
    俊翔所述係於事後教育局通知補件時，始偽造系爭租約，則
    通知補件之時間，應更晚於95年8月30日為是，檢察官以被
    告係於95年8月26日始出境，逕認證人王俊翔所言不實，稍
    嫌速斷。至告訴代理人聲請調閱新北事證府95重使字第428
    號卷宗、將系爭偽造租約上連豊彥、楊明潭之署押送鑑定確
    定是否出於同一人所為，及傳喚王俊翔、楊明潭、盧竑志等
    人，用以證明尚有其他共犯參與偽造系爭租約部分，惟本件
    檢察官所指證據既不能證明被告犯罪，即無共犯可言，而無
    調查必要，併此敘明。
五、綜上所述，檢察官所提出之證據，尚不足令本院確信被告有
    偽造系爭租約之犯行，又查無其他積極證據足以證明被告涉
    有公訴意旨所指偽造文書犯行，依上開說明，並基於「罪證
    有疑，利於被告」之原則，自屬不能證明被告犯罪，依法應
    為其無罪之諭知。原審以檢察官所指及原審職權調查證據均
    不能證明被告有公訴意旨所指偽造文書犯行，撤銷簡易判決
    處刑，諭知被告無罪之判決，經核無誤，檢察官上訴猶執陳
    詞，指摘原判決不當，為無理由，應予駁回。
據上論斷，應依刑事訴訟法第368條，判決如主文。
本案經檢察官陳大偉到庭執行職務。
中    華    民    國   100    年    5     月     4     日
                  刑事第十庭  審判長法  官  宋  祺
                                    法  官  陳明珠
                                    法  官  林孟宜
以上正本證明與原本無異。
如不服本判決，應於收受送達後十日內向本院提出上訴書狀，其
未敘述上訴之理由者並得於提起上訴後十日內向本院補提理由書
（均須按他造當事人之人數附繕本）「切勿逕送上級法院」。
                                    書記官  王靜怡
中    華    民    國   100    年    5     月     4     日